臺灣屏東地方法院刑事判決　　　　　　　100年度訴字第865號
公　訴　人　臺灣屏東地方法院檢察署檢察官
被　　　告　周正水
公設辯護人　張宏惠
上列被告因違反槍砲彈藥刀械管制條例案件，經檢察官提起公訴
（100年度偵字第3585號），本院判決如下：
    主  文
周正水無罪。
    理  由
一、公訴意旨略以：被告周正水明知具有殺傷力之空氣槍，係槍
    砲彈藥刀械管制條例第4 條第1 項第1 款所列管之槍砲，非
    經中央主管機關許可，不得持有，竟基於持有具殺傷力空氣
    槍之犯意，於民國97年間某日，在屏東縣潮州鎮某玩具店，
    以新臺幣( 下同) 7,500 元之代價，購得具殺傷力之空氣槍
    1 支（槍枝管制編號：0000000000號），而無故持有之，並
    放置在其所有之車牌號碼VS-3475 號自小貨車內。嗣於100
    年3 月23日下午10時50分許，在屏東縣車城鄉○○村○○○
    路之河堤道路上，因行跡可疑，為警查攔查，起出空氣長槍
    1 支及裝有小鋼珠之氣瓶1 瓶，因認被告涉犯槍砲彈藥刀械
    管制條例第8 條第4 項之司未經許可持有空氣槍罪嫌等語。
二、公訴人認被告涉有上揭犯嫌，無非以被告於警、偵訊中自承
    持有上揭空氣槍等語及卷附內政部警政署刑事警察局槍彈鑑
    驗報告書載明扣案槍枝1 支為「空氣槍」並具有殺傷力等情
    ，及如上所述之高壓氣瓶、鋼珠彈等物品扣案一情為主要論
    據（見100 年偵字第3585號卷第5 、6 、12、13頁）。
三、按被告以外之人於審判外之陳述，經當事人於審判程序同意
    作為證據，法院審酌該言詞陳述或書面陳述作成時之情況，
    認為適當者，亦得為證據，刑事訴訟法第159 條之5 第1項
    定有明文。又傳聞法則之重要理論依據，在於傳聞證據未經
    當事人之反對詰問予以核實，乃予排斥，惟若當事人已放棄
    對原供述人之反對詰問權，於法院審判時表明同意該等傳聞
    證據可作為證據，基於證據資料愈豐富，愈有助於真實發現
    之理念，並貫徹刑事訴訟法修法加重當事人進行主義之精神
    ，確認當事人對於證據能力有處分權之制度，傳聞證據經當
    事人同意作為證據，法院認為適當者，亦得為證據。查本件
    被告周正水及其辯護人卷附具傳聞證據性質之證據，均表示
    不爭執其證據能力（見本院卷第16頁），且本院審酌該等證
    據作成時之情況及取得過程等節，認為以之為證據使用，應
    屬適當，是依刑事訴訟法第159 條之5 之規定，均有證據能
    力。
四、按行為之處罰，以行為時之法律有明文規定者為限；行為不
    罰者應諭知無罪之判決，刑法第1 條前段、刑事訴訟法第30
    1 條第1 項分別定有明文。復按刑事訴訟法上所謂認定犯罪
    事實之證據，係指足以認定被告確有犯罪行為之積極證據而
    言，如未能發現相當證據或證據不足以證明，自不能以推測
    或擬制之方法，以為裁判基礎（最高法院29年上字第3105號
    、40年台上字第86號判例意旨參照）。再刑事訴訟上證明之
    資料，無論其為直接或間接證據，均須達於通常一般之人均
    不致有所懷疑，而得確信其為真實之程度，始得據為有罪之
    認定，若關於被告是否犯罪之證明未能達此程度，而有合理
    懷疑之存在，致使無從形成有罪之確信，根據「罪證有疑，
    利於被告」之證據法則，即不得遽為不利被告之認定（最高
    法院76年度台上字第4986號判例意旨參照）。末按90年11月
    14日修正公佈之槍砲彈藥刀械管制條例第20條第1 項規定：
    「原住民未經許可，製造運輸或持有自製之獵槍或漁民未經
    許可，製造、運輸或持有自製之漁槍，供作生活工具之用者
    ，處新台幣2 萬元以下罰鍰，本條例有關刑罰之規定，不適
    用之。」明定原住民未經許可，持有自製獵槍者，若係供作
    生活工具之用者，不適用本條例有關刑罰之規定，予以除罪
    化。
五、訊據被告固坦承有於前揭時、地，持上開空氣長槍之事實，
    惟堅詞否認有何非法持有空氣槍犯行，辯稱：伊係原住民，
    上開槍枝係伊打獵用，平日即有持上開槍枝上山狩獵之生活
    習性，扣案槍枝為其生活工具等語，經查：
  (一)被告有於前揭時、地，持上開空氣槍之事實，業經被告於警
    詢、偵查中及本院審理時坦承不諱，並有屏東縣政府警察局
    恒春分局搜索扣押筆錄、扣押物品目錄表（見警卷第17至20
    頁）及周正水涉嫌違反槍砲案照片9 張（見警卷第23至30頁
    ）等在卷可稽，上開事實堪以認定。又上開扣案槍枝經送請
    內政部警政署刑事警察局鑑定結果（槍枝管制編號00000000
    00）係氣體動力式槍枝，以外接高壓氣體鋼瓶內氣體為發射
    動力，經以金屬彈丸測試三次，其中彈丸最大發射速度為15
    6 公尺／秒，計算其動能為10焦耳，換算其單位面積動能為
    35焦耳／平方公尺，擊發功能正常，可供擊發適用子彈，具
    有殺傷力，此有內政部警政署刑事警察局100 年4 月29日刑
    鑑字第10000046054 號刑事鑑驗書在卷可稽（見100 年偵字
    第3585號卷第13頁）。
  (二)按原住民基於不同之文化傳統，其所追求之價值與其他族群
    迥然不同，其傳統生活之內涵與其他族群有甚大之差異。而
    原住民依先祖所留下之傳統方式製造簡易獵槍上山獵捕飛禽
    走獸，並將所得獵物與族人分享，本屬原住民傳統生活方式
    中極為重要之一部分，此乃眾所皆知之事實。近年來，原住
    民之生活型態雖已因社會之整體發展及族群之融合而發生重
    大之改變，其專以狩獵為生或以狩獵為主要生活內容者，雖
    已極為罕見，惟自製簡易獵槍，於農閒或工作之餘入山狩獵
    ，仍屬部分原住民難以忘情之生活內容。是以，85年9 月25
    日修正公布之槍砲彈藥刀械管制條例第14條（86年11月24日
    修正時移置於23條）即已明定：「獵槍、魚槍、刀械專供生
    活習慣特殊國民之生活工具者，其管理辦法，由中央主管機
    關於本條例修正公布後6 個月內定之。」，隨後，於86年3
    月24日公布「生活習慣特殊國民獵槍魚槍刀械管理辦法」，
    該辦法第3 條第2 項所謂「專供生活習慣特殊國民生活工具
    」即包括原住民於狩獵、祭典等場合所使用之獵槍在內。依
    該辦法之規定，只要不具備該辦法第5 條所規定之消極條件
    ，並完成警察機關之報備及發照手續後，即可自製或持有獵
    槍（見該辦法第4 條至第6 條規定）。換言之，原住民依前
    開管理辦法之規定自製或持有自製獵槍，乃至於持槍入山狩
    獵，除有違反野生動物保育法之情形外，本非法所不許。嗣
    後，因原住民未依前開管理辦法之規定合法自製或持有獵槍
    而誤觸槍砲彈藥刀械管制條例重典之情形仍層出不窮，立法
    者有鑑於此，乃於86年11月24日修正公布槍砲彈藥刀械管制
    條例第20條第1 項明定：「原住民未經許可，製造、運輸、
    陳列或持有自製之獵槍，供作生活工具之用者，減輕或免除
    其刑，並不適用前條（第19條強制工作）之規定。」其立法
    說明略謂：「基於原住民所自製之獵槍，係屬傳統習慣專供
    獵捕維生之生活工具，且其結構、性能及殺傷力均遠不如制
    式獵槍，為恐原住民偶一不慎，即蹈法以第8 條（製造、持
    有獵槍罪）或第11條相加，實嫌過苛，爰增訂得減輕或免除
    其刑規定，並得排除本條例強制工作之適用。」然嗣後，原
    住民未依前揭管理辦法規定，合法自製及持有獵槍，觸犯槍
    砲彈藥刀械管制條例第8 條規定之情形仍一再發生，立法者
    乃再於90年11月14日修正公布槍砲彈藥刀械管制條例20條第
    1 項明定：原住民未經許可製造持有自製之獵槍，供作生活
    工具之用者，僅處以新臺幣2 萬元以下之行政罰，而予以除
    罪化。依據該條修正立法說明：「刪除『減輕或免除其刑』
    幾字，給予除罪化... 因為既然屬於供作生活上及文化上工
    具之用，而無據為犯罪工具的意圖... 以落實憲法增修條文
    及符合本條例多元化主義的政策目標與規範意旨」，可知此
    次修法之主要目的，乃在貫徹憲法增修條文第10條第11項：
    「國家肯定多元文化，並積極維護發展原住民族語言及文化
    」之精神，落實保障原住民原有生活及文化習慣之立法政策
    。綜合立法者正視原住民文化之差異性而於歷次修法所展現
    對原住民文化傳統之尊重和寬容，槍砲彈藥刀械管制條例第
    20條第1 項所謂：「原住民製造、運輸或持有而供作生活工
    具之用之自製獵槍」自應解釋為：「原住民本於其文化傳統
    所形成之特殊習慣，專為其於生活中從事狩獵、祭典等活動
    使用，而以傳統方式所製造、運輸或持有之自製簡易獵槍。
    」，故原住民本於其文化傳統所形成之特殊習慣，專為其於
    生活中所從事之狩獵活動為目的，而以傳統方法製造或持有
    簡易獵槍，即應有前揭規定之適用，不以恃狩獵為生或以狩
    獵為其生活主要內容者為限，始與立法本旨相契合。是以，
    本件被告持有上述空氣槍是否構成犯罪之要件，自應探討被
    告是否具有原住民身分，及被告所持有之空氣槍是否屬於自
    製之獵槍而由被告供作生活工具之用。
  (三)被告周正水為山地原住民，此有其個人戶口名簿影本在卷可
    憑（見本院卷第42頁），又依據內政部87年6 月2 日曾就原
    住民依生活習慣特殊國民獵槍魚槍刀械管理辦法自製之獵槍
    認定一事，以（87）台內警字第8770116 號解釋：「說明：
    一『自製獵槍』：指原住民傳統習慣專供捕獵維生之生活工
    具，由申請人自行獨力製造或與非以營利為目的之原住民在
    警察分局核准之報備地點協力製造完成，以逐次由槍口裝填
    黑色火藥於槍管內，打擊底火或他法引爆，將填充之射出物
    射出，非使用具有彈頭、彈殼及火藥之子彈者。二『射出物
    』：指供自製獵槍引爆槍管內火藥後發射之用，填充於槍管
    內，遠小於槍管內徑之固體物，如玻璃片、彈丸等，且不含
    具有彈頭、彈殼及火藥之子彈」。觀諸卷附扣案槍枝之照片
    （見警卷第23-27 頁），該空氣槍之外型簡單、結構簡略、
    木質槍托、材質亦屬粗糙，另經本院當庭勘驗該扣案槍枝結
    果，該槍枝「槍把以黑色塑膠帶纏住、槍管以橡皮筋綁住，
    形狀外觀與卷附相片相同。」（見本院卷第34頁背面），及
    被告於偵查中自陳：該槍枝買來後因為要抓山豬有改造過等
    語（見偵卷第6 頁），應可認該槍枝確屬簡易自製之槍枝無
    訛，並有經警同時查獲之空氣長槍1 支及氣瓶、小鋼珠各1
    瓶扣案可參，是該扣案之空氣長槍核與上開函示所謂之自製
    獵槍相符。又被告於警偵訊及本院審理中均已供明: 伊係原
    住民，無工作，始持該槍枝供平日獵捕山豬使用，該槍枝偶
    有損壞，其曾自行改造，該槍枝平日均係置於山上放陷阱抓
    山豬之處，均在山上使用等語（見警卷第7-8 頁，偵卷第6
    頁、本院卷第35頁背面) ，足認被告持上開槍枝，確供為山
    區打獵所用，而被告為原住民，長時間在山地部落居住，本
    有山地原住民打獵之風俗習慣，亦與社會一般之普遍認知無
    違。從而，被告既具有上開槍砲彈藥刀械管制條例第20條第
    1 項所指「原住民」之身分，被告又住於屏東縣山地之牡丹
    鄉，所持有扣案槍枝又屬改造可供發射金屬具有殺傷力之槍
    枝，供其持以在山上狩獵，堪認被告所持有之上開槍枝應屬
    被告供作生活之工具，則被告自有槍砲彈藥刀械管制條例第
    20條第1 項免罰之適用。
  (四)綜上所述，檢察官所提出之各項直接、間接證據及所闡明之
    證明方法，均無從說服本院以形成被告有罪之心證，本院復
    查無其他積極證據足資證明被告有何公訴意旨所指之未經許
    可持有空氣槍犯行，揆諸前開規定及判例意旨所示，既不能
    證明被告犯罪，自應為被告無罪之諭知。
據上論斷，應依刑事訴訟法第301條第1項，判決如主文。
本案經檢察官潘國威到庭執行職務。
中    華    民    國  100     年    10    月    19    日
                  刑事第一庭    審判長法  官  涂裕洪
                                      法  官  許嘉仁
                                      法  官  蕭筠蓉
以上正本證明與原本無異。
如不服本判決應於收受判決後10日內向本院提出上訴書狀，並應
敘述具體理由；其未敘述上訴理由者，應於上訴期間屆滿後20日
內向本院補提理由書（均須按他造當事人之人數附繕本）「切勿
逕送上級法院」。
中    華    民    國  100     年    10    月    19    日
                                      書記官  張語恬